【裁判字號】    97,上易,1876
【裁判日期】    971217
【裁判案由】    加重竊盜
【裁判全文】
臺灣高等法院臺中分院刑事判決        97年度上易字第1876號
上  訴  人  臺灣臺中地方法院檢察署檢察官
被      告  丁○○
上列上訴人因被告加重竊盜案件，不服臺灣臺中地方法院96年度
易字第4832號中華民國97年8月21日第一審判決（起訴案號：臺
灣臺中地方法院檢察署96年度偵字第10551號），提起上訴，本
院判決如下：
    主  文
上訴駁回。
    理  由
一、公訴意旨略以：被告丁○○在剛承租不久之臺中縣大里市○○路○段445號3樓，見同棟4樓房客甲○○房間之窗戶並未上
    鎖，認有機可乘，竟意圖為自己不法之所有，於民國96年4
    月18日上午某時，打開上址窗戶後，入內行竊甲○○放於房
    間抽屜內之現金新臺幣（下同）2600元。得手後，從房間大
    門離開，再持衛生紙將窗戶上之指紋拭去。嗣於同日上午11
    時許，甲○○返家發現上情乃報警處理。因認被告涉犯刑法
    第321條第1項第2款之毀越牆垣（應係逾越安全設備）竊盜
    罪嫌。
二、按犯罪事實應依證據認定之，無證據不得認定犯罪事實。又
    不能證明被告犯罪者，應諭知無罪之判決，刑事訴訟法第15
    4條第2項、第301條第1項分別定有明文。又認定不利於被告
    之事實，須依積極證據，苟積極證據不足為不利於被告事實
    之認定時，即應為有利於被告之認定，更不必有何有利之證
    據。另按事實之認定，應憑證據，如未能發現相當證據，或
    證據不足以證明，自不能以推測或擬制之方法，以為裁判基
    礎；又認定犯罪事實，所憑之證據，雖不以直接證據為限，
    間接證據亦包括在內，然無論直接或間接證據，其為訴訟上
    之證明，須於通常一般之人均不致於有所懷疑，而得確信其
    為真實之程度者，始得據之為有罪之認定，倘其證明尚未達
    到此一程度，而有合理性懷疑之存在時，即無從為有罪之認
    定，最高法院著有30年上字第816 號、40年臺上字第86號、
    30年上字第1831號、76年臺上字第4986號等判例可資參照。
    又被害人之陳述如無瑕疵，且就其他方面調查又與事實相符
    ，固足採為科刑之基礎，倘其陳述尚有瑕疵，而在未究明前
    ，遽採為論罪科刑之根據，即難認為適法（最高法院61年臺
    上字第3099號判例參照），所謂無瑕疵，係指被害人所為不
    利被告之陳述，與社會上之一般生活經驗或卷附其他客觀事
    證並無矛盾而言，至所謂就其他方面調查認與事實相符，非
    僅以所援用之旁證足以證明被害結果為已足，尤須綜合一切
    積極佐證，除認定被告確為加害人之外，在推理上無從另為
    其他合理原因之假設而言（最高法院95年度臺上字第4802號
    判決要旨參照）。又現行刑事訴訟法並無禁止被害人於公訴
    程序為證人之規定，自應認被害人在公訴程序中具有證人適
    格（即證人能力），然被害人與一般證人不同，其與被告處
    於絕對相反之立場，其陳述之目的，在使被告受刑事訴追處
    罰，內容未必完全真實，證明力自較一般證人之陳述薄弱。
    故被害人縱立於證人地位而為指證及陳述，且其指證、陳述
    無瑕疵可指，仍不得作為有罪判決之唯一依據，應調查其他
    證據以察其是否與事實相符，亦即仍須有補強證據以擔保其
    指證、陳述之真實性，始得採為斷罪之依據（最高法院94年
    度臺上字第3326號判決參照）。又刑事訴訟法第161條已於
    91年2月8日修正公布，修正後同條第1項規定：檢察官就被
    告犯罪事實，應負舉證責任，並指出證明之方法。因此，檢
    察官對於起訴之犯罪事實，應負提出證據及說服之實質舉證
    責任。倘其所提出之證據，不足為被告有罪之積極證明，或
    其闡明之證明方法，無從說服法官以形成被告有罪之心證，
    基於無罪推定之原則，自應為被告無罪判決之諭知（最高法
    院92年臺上字第128號判例意旨參照）。
三、公訴人認被告涉犯刑法第321條第1項第2款之毀越牆垣（應
    係逾越安全設備）竊盜罪嫌，無非係以告訴人甲○○於警、
    偵訊之指訴；證人辛○○於警詢證述被告坦承竊取甲○○現
    金；並有電話錄音光碟及錄音譯文可證；另員警前往現場採
    證發現甲○○之房間門鎖未遭破壞，窗戶邊緣有衛生紙擦拭
    痕跡，有現場勘查報告及現場照片18張可證；被告雖辯稱係
    遭告訴人及證人毆打才承認竊盜，惟證人己○○、庚○○、
    辛○○3人於警詢均證稱沒有毆打丁○○，且被告經員警於
    96 年4月18日23時30分許，帶同前往臺中縣大里市仁愛醫院
    檢驗，並無明顯外傷，此有丁○○警詢筆錄在卷可稽。被告
    上開辯稱，顯係事後卸責之詞，不堪採信等節為據。訊據被
    告丁○○堅決否認有何上開毀越牆垣（應係逾越安全設備）
    之加重竊盜罪嫌，辯稱：伊並未行竊告訴人之財物，之所以
    於告訴人錄音時承認，係因告訴人夥同其友人3人共同毆打
    伊，還說如果伊不承認就要打死伊，伊才承認等詞。
四、經查：
  (一)按被告之自白，非出於強暴、脅迫、利誘、詐欺、疲勞訊問
    、違法羈押或其他不正之方法，且與事實相符者，得為證據
    ，刑事訴訟法第156條第1項定有明文。告訴人於警局提出手
    機錄音（其後轉載錄音光碟片1片附於偵卷第25頁存放袋內
    ）及譯文各1份為證，被告迭自警、偵訊、原審及本院均供
    稱：是因為告訴人及其朋友恐嚇伊，還毆打伊，伊基於害怕
    心理才向他們承認竊盜等語，意謂其該審判外之自白係受強
    暴、脅迫而為。惟告訴人及其友人辛○○、庚○○、己○○
    均否認當時有動手毆打被告，被告於案發當日經警陪同前往
    臺中縣大里市仁愛醫院驗傷，經診斷並無明顯外傷（載明於
    被告警詢筆錄），被告辯稱遭告訴人及其友人拳打腳踢，還
    說如果不承認就要打死伊，故伊不得不承認犯竊盜案云云，
    尚無可採。
  (二)次按被告或共犯之自白，不得作為有罪判決之唯一證據，仍
    應調查其他必要之證據，以察其是否與事實相符，刑事訴訟
    法第156條第2項亦有明定。被告固不能證明其該審判外自白
    非出於任意性，然是否該自白即與事實相符，非出於誤認而
    為自白，尚非無疑。觀告訴人於警詢時陳稱：「因我被竊2
    千6百元，懷疑丁○○偷我的錢，我.. 及我朋友共4人進入
    房間，因我想問清楚，看他是否有偷竊我的2千6百元現金，
    而我技巧問他如果是他的話，承認、我不報警、丁○○亦坦
    承有偷取我的現金，我在.. 冷氣孔發現有異狀，.. 打開看
    卻是毒品，.. 」（見警卷第7、8頁），於偵訊時指稱：「
    我當天晚上有帶4個朋友來找丁○○，我有問他有沒有偷我
    的錢，他說沒有，我發現窗型冷氣口那裡有藏東西，我一看
    就都是毒品，他才說他有偷我的錢，後來到警局他又不承認
    。.. 我是搜到毒品之後才錄音的，.. 」（見偵卷第15、16
    頁）；於原審指稱：「.. 他一開始不承認，.. 後來我們看
    到冷氣孔有東西，我們就去把（它）打開，才發現毒品，我
    們跟他說我們要報警，被告怕到，所以才承認他偷，.. 」
    （見原審卷第17頁）；證人辛○○於警詢亦與告訴人為相同
    陳述（見警卷第12頁）。被告自警偵訊、原審及本院均堅決
    否認有何竊盜犯行，告訴人於偵訊及原審亦均不否認伊與友
    人共4人詢問被告時，被告初始亦未承認有竊盜犯行，直至
    告訴人發現被告房間內冷氣孔處藏有毒品，告知被告要報警
    ，被告害怕才承認等語，足見被告並未於一開始即坦承有行
    竊告訴人之財物，而係遭發現毒品後才坦承並由告訴人予以
    錄音。觀被告前曾於93年間因施用毒品案件，經送觀察勒戒
    ，復於95年因施用毒品案件，經法院於96年3月29日判處有
    期徒刑7月確定，嗣符合減刑要件，又減為有期徒刑3月又15
    日並於96年7月19日確定等節，有臺灣高等法院被告前案紀
    錄表1紙在卷可徵。被告於96年4月18日告訴人偕同友人上門
    質問是否行竊之際，原未坦承竊盜，直到告訴人發現其房間
    冷氣孔處藏放毒品，並表示要報警處理之際，被告始因害怕
    才坦承犯案，顯然被告亦知其前施用毒品案件，甫於96年3
    月29日方經法院判處有期徒刑7月確定，本案復遭告訴人發
    現其持有毒品海洛因，至少其持有毒品之罪證明確（且被告
    該次毒品案亦經法院判處其施用第一級毒品罪處有期徒刑10
    月減為有期徒刑5月確定，有原審法院96年度訴字第1913號
    判決書1份可參），告訴人與辛○○於警詢亦均陳稱伊等有
    使用技巧，告知被告如果承認就不報警，致使被告誤認如果
    其承認竊盜犯行，則告訴人將不會將其施用毒品之犯行向警
    方供出，因而產生誤判，致向告訴人及其友人坦承行竊一情
    ，非無可能。
  (三)再者，告訴人固於警、偵訊迭次指稱其有現金2千6百元失竊
    ，然是否有該筆財物遭竊、正確金額為何、有無其他財物併
    同失竊等情，均僅其1人指述，並無其他積極證據足資證明
    。且依告訴人所提手機錄音及譯文各1份，錄音內容固然有
    告訴人詢以：「你有偷拿嗎？自己承認？」，被告答稱「有
    ，我有偷拿」之對話，惟於告訴人再問「偷拿多少？」時，
    被告則答話內容不明，有該譯文附於警卷第23頁可明，並經
    原審勘驗明確，載明於96年10月25日準備程序筆錄（見原審
    卷第17頁）。可徵被告當時如確有自白行竊，則何以其所承
    認行竊何種物品、價值、金額各為若干，均屬不明，故尚難
    以此認被告業已於審判外自白竊取告訴人之現金2千6百元。
  (四)至被告雖於偵查中先供稱：「我（於）96年4月18日當天很
    早就出去工作，一直到下午5、6時才回到住處」等語（見偵
    卷第15頁），嗣於原審供稱：「（96年4月18日當天你的行
    程？）我早上8點半左右出門去中科上班，.. 到晚上8點左
    右回到我的租屋處。.. （早上8點半出門，一直到晚上7、8
    點回來，這期間都是在中科那邊工作？）是的。」等語（見
    原審卷第103頁），2次供述案發當天工作期間雖有不符，亦
    與其警詢供稱：案發當日下午2時許在臺中市○○路向他人
    購買海洛因毒品一情不符。證人即房東乙○○於警詢時亦陳
    稱：伊於96年4月18日早上10時許，到達伊租屋處臺中縣大
    里市○○路○段445號前，巧遇房客丁○○由租屋處離開，搭
    乘他朋友自小客車離開等語（見原審卷第67頁），於本院審
    理並證稱警詢筆錄所言實在（見本院卷第47頁），與被告所
    供案發當日早上出門後直到晚上才返回租屋處一情不同。第
    按認定犯罪事實應依證據，為刑事訴訟法所明定，故被告否
    認犯罪事實所持之辯解，縱屬不能成立，仍非有積極證據足
    以證明其犯罪行為，不能遽為有罪之認定，迭據最高法院著
    有30年上字第1831、482號判例、79年度臺上字第2528號判
    決要旨參照。故即便被告供述其案發當日行程前後不一且與
    證人所述亦不相符，惟仍須有積極證據證明被告確實犯竊盜
    方可認定。況證人乙○○雖證述案發當日上午10時許曾在租
    屋處門前看見被告由租屋處搭乘其友人所駕駛之自用小客車
    離去，然其於警詢亦證稱：「（丁○○）其他時間進出情況
    我就不知道」，足見依證人乙○○上開證述內容亦不足為被
    告確有進入告訴人房間內竊取財物之不利認定。
  (五)又本案經告訴人報案後，經警到場勘查蒐證，並未採獲相關
    跡證，僅於窗戶處看見以衛生紙沾水擦拭過後之痕跡，有臺
    中縣警察局霧峰分局現場勘察報告、刑案現場照片、勘察採
    證同意書、犯罪現場分析表、刑案現場初步紀錄表（見核退
    卷第6至20頁）、查獲丁○○毒品、竊盜案現場圖、相片（
    警卷第24至27頁）可證，並未查獲任何有關被告犯竊盜案之
    不利證據。證人即蒐集現場跡證之臺中縣警察局霧峰分局偵
    查佐丙○○於本院復證稱：當時伊蒐證時，看到窗戶下方飾
    條經過擦拭，擦拭範圍可能是竊嫌用手碰觸到的位置，現場
    並沒有看到腳印，從照片所示女兒牆平面灰塵被轉移的情形
    ，加上門鎖沒有被破壞，研判竊嫌應是從窗戶進去，從大門
    離開等語（見本院卷第46頁正背），亦未顯示確為被告犯案
    之相關跡證。
五、綜上所述，被告上開辯解堪予採信。依現有事證尚不能證明
    被告有被訴加重竊盜之犯行，原審綜合卷內事證，認無積極
    證據足資證明被告犯罪，依罪疑為有利於被告之認定，為被
    告無罪之諭知，認事用法均稱妥適。檢察官上訴意旨略以：
    被告遭查獲當日並無任何傷勢在身，且錄音語氣平穩，其
    辯解遭毆一情無法證明，且告訴人為免誣告，先蒐證確認再
    行報警，事屬平常，被告基於安全考量亦屬人之常情，原審
    以該情節及被告遭告訴人及其友人等人搜出毒品及施用毒品
    器具，認被告係遭恐嚇始承認有竊盜行為，顯與卷內事證、
    經驗法則不相合，且有理由矛盾兼訴訟程序之瑕疵。又依
    被告偵訊、原審供詞前後不合，亦與乙○○所述不同，可知
    被告於案發當日確實未於中科工作，是日並以竊取之2千6百
    元購得包數、金額相當之海洛因。苟非被告行竊，竊賊如
    何得以自由進出且有足夠時間費心拭去侵入之跡證等語，指
    摘原判決不當。惟查：(一)被告辯稱遭告訴人及其友人施用強
    暴、脅迫方法而為自白一情雖無法證明屬實，惟在被告初始
    且堅決否認竊盜犯行後，告訴人隨即在未徵得被告同意下擅
    自搜查其房間內物品（但被告開門後同意告訴人及其友人進
    入），因而在冷氣孔處發現毒品海洛因及施用毒品工具，已
    經被告於檢察官偵訊及法院審理時供述在卷，告訴人自警詢
    、偵訊及原審審理時亦不否認一開始被告否認竊盜其財物，
    伊一看冷氣孔有異狀，就去打開並發現毒品，伊對被告稱要
    報警，被告怕到才坦承偷竊等情。則告訴人既非執行公權力
    之機關，雖徵得被告開門同意後進入，然其偕同友人共4 人
    擅自尋找屋內物品，並因此發現毒品及施用毒品工具，經告
    訴人表示要報警之後才承認竊盜犯行，足見被告是否因懼怕
    告訴人向警方供出其施用毒品犯行，誤判如承認竊盜則告訴
    人將不會報警，而向告訴人坦承竊盜，非無可能，並無違經
    驗法則與論理法則，亦無理由相互矛盾之瑕疵。(二)至被告歷
    次供述情節或有出入，或與乙○○所述不符，依前四、(四)(五)
    內容，檢察官仍無法舉出積極證據佐證被告有竊盜告訴人財
    物之犯行，本案告訴人亦僅知悉其原有2千6百元業已遭竊，
    並懷疑遭被告所竊取，然其所提出錄音譯文既有如上瑕疵，
    自難認足為告訴人證詞之補強證據。(三)另被告與告訴人所居
    之大樓內，係透天厝，共4樓，1樓租給店面、2樓有3間房間
    出租2間給2人（1間未出租），3、4樓各有4間房間，3樓出
    租2間予2人（2間未出租），4樓出租3間予3人（1間未出租
    ），而1樓與2、3、4樓層的人有獨立樓梯，要上2、3、4樓
    的人是從石膏板隔出之走道上樓，但2、3、4樓各樓層通道
    是相通的，每個樓層承租的人都可以進出到另外各樓層的房
    門外，每間都是套房，廁所都在房間內，（出入的大樓有無
    管制措施？）只有在1樓有鐵門等情，已經證人乙○○於本
    院具結證述明確（見本院卷第47背至48頁），顯然該大樓係
    分租予連同被告、告訴人在內共7人，而上2樓以上樓層者復
    只有1樓鐵門之關卡，且每間房間均為套房，內有廁所之衛
    浴設備，如何僅憑上開檢察官所稱之內容，即斷定行竊者
    必為被告，而非其他住戶或趁隙進入之外人？(四)檢察官於本
    院審理時雖質疑「本件現場照片看來，有一小部分用衛生紙
    擦掉，擦掉不只是指紋，甚至應該說是腳印，擦掉的目的很
    明顯的怕人家看到腳印的起點，同時1個小偷不可能帶著水
    擦掉那麼一大片部分，很明顯的竊賊和租戶有一定連結關係
    」等情，並請求履勘現場，證人丙○○於本院審理時亦證稱
    ：「（為何要特別照那2張照片【即殘留衛生紙沾水消彌現
    場侵入處指紋】？）那算比較特殊，如果有帶手套進入或開
    啟窗戶進入得手之後逃逸，很少會消彌現場跡證」等語（見
    本院卷第46頁）。然依上開四、(五)說明，現場並未採得被告
    犯本案之相關跡證如指紋等，即不能證明被告犯罪，況告訴
    人遭竊之房間既為套房，有廁所衛浴設備，竊嫌取水擦拭其
    指印痕跡，非無可能，是否即謂與租戶有必然之連結關係，
    尚有疑義，即便有連結關係，是否即係被告犯案，亦無證據
    證明。證人丙○○並稱勘查現場只發現女兒牆平面上灰塵有
    被轉移即被踩過、碰過的情形，但無法判定為腳印等語（見
    本院卷第46頁正背），是檢察官質疑上情，尚乏依據，所請
    履勘現場亦無必要，均併此敘明。(五)綜上所述各情，本件檢
    察官舉證責任尚有不足，尚無法使本院形成被告行竊告訴人
    2千6百元現金之有罪心證。檢察官提起上訴，為無理由，應
    予駁回。
據上論結，依刑事訴訟法第368條，判決如主文。
本案經檢察官戊○○到庭執行職務。
中    華    民    國    97    年    12    月    17    日
            刑事第九庭    審判長法  官  江  德  千
                                法  官  康  應  龍
                                法  官  賴  妙  雲
上列正本證明與原本無異。
不得上訴。
                                書記官  蘇  昭  文
中    華    民    國    97    年    12    月    17    日


司法院資訊處製作；財團法人民間司法改革基金會備份。
